---
title: "Forecasting in R"
subtitle: "Curso DataCamp - Rob Hyndman"
author: "Edimer David Jaramillo"
date: "`r Sys.Date()`"
output:
  html_document:
    toc: true
    css: estilo.css
    theme: paper
    highlight: breezedark
    code_folding: hide
    df_print: paged
---

```{r setup, include=FALSE}
knitr::opts_chunk$set(echo = TRUE,
                      warning = FALSE,
                      message = FALSE,
                      fig.align = "center")
```

<center>
<img src = "img/img1.png" />
</center>

# Contenido del curso

1. Explorando y visualizando series de tiempo en R.
2. Métodos de referencia y precisión en *forecast*.
3. Suavizamiento exponencial.
4. Forecasting con modelos ARIMA.
5. Métodos avanzados en *forecast*.

# Libro guía

- [Forecasting: Principles and Practice.](https://otexts.com/fpp3/)

<center>
<img src = "img/img2.png" />
</center>

# Explorando y visualizando series de tiempo en R

## Consideraciones iniciales

- En R todos los datos de tipo *times series* serán manejados a través de la clase `ts`.
- Las series de tiempo pueden ser **regularmente espaciadas** si están registradas en intervalos de tiempo iguales, por ejemplo, cada día, semana, mes, etc.
- Es de vital importancia evidenciar comportamientos específicos de las series temporales, tales como la **tendencia**, **estacionalidad** y **ciclicidad**.
- El objetivo fundamental del forecasting es proporcionar herramientas matemáticas válidas para hacer predicciones del futuro con base en patrones de comportamiento históricos.
- Las predicciones en general tienen asociado grados de incertidumbre, los cuales pueden ser estudiados a través de los intervalos de predicción, cuya característica principal es que cuanto más largo sea el período de pronóstico, más amplios serán los intervalos.

## Función `autoplot()`

```{r}
library(forecast)

# Autoplot con facetas
autoplot(gold, facets = TRUE)

# Autoplot sin facetas
#$autoplot(gold, facets = FALSE)
```

- Con la función `frequency()` es posible conocer la frecuencia de la serie de tiempo bajo análisis. Por ejemplo, la frecuencia de `gold` es diaria, ya que es igual a 1.

```{r}
frequency(gold)
```

## Función `ggseasonplot()`

- Esta función permite visualizar patrones de comportamiento respecto a las "estaciones" sobre las cuales es medida la serie temporal.

```{r, fig.width=9}
library(fpp2)
library(ggpubr)

ggarrange(
  autoplot(a10),
  ggseasonplot(a10),
  ncol = 2
)
```

- Este gráfico puede ser obtenido en términos de coordenadas polares.

```{r}
ggseasonplot(a10, polar = TRUE)
```

## Función `ggsubseriesplot()`

- Esta función permite obtener mini-diagramas para cada estación, además de graficar la línea de tendencia promedio de cada trama.

```{r, fig.width=9}
ggarrange(
  autoplot(beer),
  ggsubseriesplot(beer),
  ncol = 2
)

```

- La función `window()` permite extraer subconjuntos de datos de un objeto tipo `ts`

```{r, fig.width=9}
mywindow <- window(ausbeer, start = 1992)
ggarrange(
  autoplot(mywindow),
  ggsubseriesplot(mywindow),
  ncol = 2
)
```

# Métodos de referencia y precisión en *forecast*

# Suavizamiento Exponencial

# Forecast con ARIMA

# Métodos avazandos


